臺灣臺北地方法院民事判決
111年度婚字第111號
原      告  甲○○  

訴訟代理人  鄭鴻威律師
被      告  乙○○  

訴訟代理人  沈明欣律師
上列當事人間請求離婚事件，於民國111年9月5日言詞辯論終結
，本院判決如下：
    主    文
原告之訴駁回。
訴訟費用由原告負擔。
    事實及理由
壹、原告方面：
一、聲明：准原告與被告離婚。
二、陳述：
　㈠兩造於民國108年8月14日結婚，婚後原告與被告之原生家庭
　　共同居住於臺北市○○區○○○路0段000巷0○0號7樓房屋（下稱○
    ○○路房屋）。原告婚前即罹患重度憂鬱症，應避免爭執或刺
    激，然被告之母親與原告生活習慣、價值觀念均差異甚大，
    原告居住○○○路房屋時頻遭被告母親嚴厲責備，甚至發生爭
    執，致原告憂鬱症病情惡化，被告不顧原告病情，未嘗阻止
    被告母親繼續對原告為言語暴力，終致原告因不堪精神壓力
    ，重度憂鬱症發作，於109年11月間服用大量鎮定藥物試圖
    自殺而住院治療，出院後即遵醫囑搬離○○○路房屋，與被告
    遷入原告所有之新北市○○區○○路0段
　　00號13樓房屋（下稱○○房屋）居住。兩造同居於○○房屋未久
    ，被告仍不斷與原告發生爭執，兩造於110年1月22日協議簽
    立分居協議書，約定兩造自簽立分居協議書起至110年7月22
    日止互不負同居之義務，被告並搬離○○房屋返回○○○路房屋
    居住。
　㈡被告自110年1月22日搬離兩造共同住所，於分居協議書約定
    時間屆滿後，兩造曾就是否繼續共同居住生活再為討論，經
    被告拒絕，並表明希望離婚，原告允諾後，嗣再與被告商談
    離婚事宜時，均遭被告敷衍拒絕，被告此後再次消極拒絕與
    原告溝通協商。被告拒絕與原告共同居住，有違同居義務之
    客觀事實，被告表明不願與原告共同生活，即有拒絕同居之
    主觀情事，合於民法第1052條1項第5款之要件，應准予離婚
    。
　㈢被告明知原告之健康狀況已達極限，於兩造同居時未曾同理
　　原告之需求，不斷強令原告承受來自其原生家庭之精神壓力
    ，顯與夫妻以共同生活、同甘共苦、共創幸福家庭生活之本
    質相悖；又被告離家至今兩造僅有夫妻之名而無夫妻之實，
    被告亦無任何挽回婚姻之積極作為，兩造自難以共同經營婚
    姻生活，至今已近1年，兩造復已明確表達無繼續經營婚姻
    之意願，足見夫妻間應有之互信、互諒、互愛之情感基礎已
    不存在。兩造實難繼續共同生活，婚姻所生破綻亦無回復之
    希望，客觀上已達任何人處於相同情況均將喪失維持婚姻希
    望之程度，應已構成民法第1052條第2項所定難以維持婚姻
    之重大事由，自無再強求維持婚姻之必要。再衡以兩造難以
    維持婚姻事由之發生，主要係因被告未依分居協議書所示日
    期繼續與原告共同居住生活所致，自可歸責於被告，是依民
    法第1052條第2項規定請求離婚等語。　　　
貳、被告方面：
一、聲明：原告之訴駁回。
二、陳述：　　　　
  ㈠原告主張被告具有民法第1052條第1項第5款之離婚事由，請
　　求離婚，並無離由：
    兩造固於110年1月22日簽訂分居協議書，約定暫時分居（期
    間6個月，至110年7月22日屆滿），然被告於分居期間仍持
    續與原告有所互動，並曾一同至原告位於台南市○○區○○路住
    處生活約1個月，在分居期間屆滿後，被告更明白向原告表
    示希望能搬回○○房屋與原告共同生活，惟原告卻以被告須接
    受：⒈原告一輩子不生小孩；⒉原告永遠不與被告父母說話之
    條件，始同意被告搬回○○房屋同住，被告固認為上開條件，
    並不合情理，但基於夫妻情誼，仍勉予同意可在一定期間內
    暫不與母親來往對話，及如果母親願針對之前同住期間因言
    語內容讓原告感到不悅乙事道歉取得原告原諒，請原告3年
    後要考慮生小孩之事，之後就此兩造未能有結論，原告亦因
    此不讓被告搬回○○房屋，故並非被告拒絕與原告共同居住，
    而是原告將被告拒於門外，原告主張被告在分居協議期限屆
    滿後仍拒絕與原告共同居住乙節，並非事實。是以，被告並
    無拒絕同居之主觀情事，原告依民法第1052條第5款規定訴
    請離婚，並無理由。
　㈡原告以兩造之婚姻關係已生嚴重破綻，且可歸責於被告，依
　　民法第1052條第2項訴請離婚，亦無理由：　　
　　⒈兩造於108年8月結婚，結婚時原告之父親購買○○房屋贈
　　　與原告，作為兩造日後共同住所，因裝潢需要時間，兩造
      乃先與被告父母共同居住於○○○路房屋。嗣於109年被告因
      任職公司外派至國外工作，原告繼續與公婆同住，但並未
      外出工作，被告母親或因看不慣原告之生活習慣（例如晚
      起、為其準備之早餐不吃完、家中有客人來不打招呼），
      而以長輩之身分在言語上對原告有所數落，但被告母親並
      未有任何對原告進行人身攻擊之言語，原告或因其成長環
      境及曾有憂鬱症病史之故，對被告母親之言語忍受程度較
      一般人差，乃向被告抱怨此事，被告得知後，隨即與母親
      溝通，並請母親之朋友勸母親對原告不要再有類似之言語
      ，免讓原告感到不快，且被告為避免原告再次受到刺激讓
      憂鬱症復發，乃向原告提議可先在外租屋居住，租金被告
      會負擔，待○○房屋裝潢後兩造再搬至○○房屋居住，但原告
      未接受上開提議，而選擇一半時間在朋友處居住，其餘時
      間仍住在○○○路房屋，直到109年11月○○房屋裝潢好，兩造
      才搬至○○房屋居住。由上述過程，可知被告在原告與被告
      母親發生摩擦時，並非置身事外，而是積極介入協調處理
      ，希望緩和原告之壓力及情緒，原告上開主張並非事實。
      　　
　　⒉兩造於109年搬至○○房屋居住後，原告對於被告母親之前言
      語仍心感不滿及忿忿不平，乃要求被告須回家罵被告之母
      親，被告認為此舉有違倫常，無法接受，但仍不願刺激原
      告，故與原告於110年1月協議雙方先分居6個月，讓彼此
      冷靜，分居期間兩造仍持續有所互動，包含110年4、5月
      實兩造共同去進行婚姻心理諮商，6月兩造感情漸漸回溫
      ，並一同回原告台南家中共同居住1個月，詎被告於約定
      之分居期間屆至後向原告表明要搬回原告○○房屋共同居住
      時，原告即以一輩子不生小孩及永遠不與被告之母親說話
      ，作為同住條件，被告無法接受，原告即拒絕被告搬回同
      住。是以，並非被告於分居期滿後不願返回○○房屋與原告
      同住，而是原告不願讓被告搬回，且被告對於與原告之婚
      姻仍有繼續維持之意願，被告對原告仍存有深厚之夫妻情
      誼，兩造婚姻尚未達任何人均將喪失維持婚姻意欲之程度
      ，仍有繼續溝通、協調之空間。原告以兩造已分居一段期
      間作為兩造婚姻難以維持之重大事由訴請離婚，自屬無理
      由。
參、兩造不爭執事項與爭執要點：
一、兩造不爭執事項：　　
　㈠兩造於108年8月14日結婚，婚後兩造與被告父母同住於○○○路
    房屋。原告婚前即罹患重度憂鬱症，與被告父母同住○○○路
    房屋時，原告與被告之母因生活習慣、價值觀有極大差異，
    常有衝突爭執，原告因精神壓力致重度憂鬱症發作，於109
    年11月間服用大量鎮定藥物試圖自殺而住院治療，原告出院
    後與被告搬離○○○路房屋，遷至○○房屋居住。
　㈡兩造於110年1月22日協議簽立分居協議書，約定兩造自簽立
    分居協議書起至110年7月22日止互不負同居之義務，被告並
    搬離兩造共同居住之○○房屋，返回○○○路房屋居住，有分居
    協議書在卷可參（見本院卷第17頁）。
　㈢兩造協議分居期間至110年7月22日屆滿後，被告向原告表示
    希望搬回○○房屋與原告同住，原告提出被告須接受原告不生
    小孩及不跟被告家人接觸之二個條件，有兩造對話通訊截圖
    可參（見本院卷第79頁）。
　㈣兩造迄今仍分居中。　　
二、兩造爭執要點：　
　㈠原告主張依民法第1052條第1項第5款規定請求離婚，有無理
    由？
　㈡原告主張依民法第1052條第2項規定請求離婚，有無理由？
肆、本院之判斷：
一、原告主張依民法第1052條第1項第5款規定請求離婚，為無理
    由：
　㈠按夫妻之一方，以惡意遺棄他方在繼續狀態中者，他方固得
　　得請求離婚，然所謂以惡意遺棄他方，不僅須有違背同居義
    務之客觀事實，並須有拒絕同居之主觀情事始為相當 (最高
    法院40年台上字第91號裁判要旨參照) 。惟夫妻之一方一再
    表示願意與他方共同生活，難謂係夫妻之一方拒絕履行夫妻
    同居義務。又按夫妻應互愛並誠摯相待，而同居乃夫妻雙方
    和諧協力始克達成，觀諸民法第1001條：「夫妻互負同居之
    義務」之規定自明，倘夫妻之一方無意與他方同居，不提出
    其一己之協力，並謂他方不與其同居，係惡意遺棄，而以之
    為由訴請判決離婚，於法自難謂合（最高法院89年度台上字
    第517號民事裁判要旨）。
  ㈡查兩造於110年1月22日協議簽立分居協議書，約定兩造自簽
    立分居協議書起至110年7月22日止互不負同居之義務（6個
    月），是兩造110年1月22日至110年7月22日止6個月分居期
    間係經造協議暫時分居，此期間分居應不可歸責於任一方。
　㈢110年7月22日兩造分居期間屆滿後，被告曾多次表示要搬回○
    ○房屋與原告共同生活，惟原告要求被告須接受原告一輩子
    不生小孩及永遠不與被告之父母接觸來往，始同意被告搬回
    ○○房屋共同居住，且由兩造之通訊截圖內容，被告表示「我
    本來的規劃就是搬回去，然後開始叫我媽道歉（我一直以來
    都是這樣），上次回台南以後，我本來就覺得感情還不錯，
    搬回去以後要繼續諮商什麼的都可以。」、「我那陣子每週
    都在問什麼時候可以搬回去，妳根本也沒有想要理我。」、
    「我本來期待要回去的情緒」、「你讓我去住，我會包容你
    」等語（略如附表通訊內容，詳本院卷第79-105頁），被告
    辯稱多次向原告表示要搬回新店與原告同居之意願，足堪採
    信。又兩造溝通過程中，被告就原告所提條件已為退讓，最
    終同意接受原告所提上開二個條件，但原告仍拒絕被告搬回
    ○○房屋共同居住，堅持離婚，並表示若被告不離婚，搬回○○
    房屋共同居住，只能分房而居，且不會與被告說話等情（見
    本院卷第79-105頁），可見是原告拒絕被告搬回同住，並非
    被告不願與原告同住。原告主張被告拒絕與原告共同居住，
    不願與原告共同生活云云，與事實不符，核無可採。
　㈣依上述，被告並無拒絕履行同居之主觀情事，參酌前揭㈠實務
    見解說明，原告不以一己之力給予協助，卻主張被告惡意遺
    棄，並以之為由依民法第1052條第1項第5 款規定請求判決
    離婚，委無理由。
二、原告主張依民法第1052條第2項規定請求離婚，為無理由：
　㈠按有民法第1052條第1項以外之重大事由，難以維持婚姻者
　  ，夫妻之一方得請求離婚，但其事由應由夫妻之一方負責者
    ，僅他方得請求離婚，民法第1052條第2項定有明文。而婚
    姻以夫妻之共同生活為目的，夫妻應以誠摯相愛、互信為基
    礎，相互扶持、尊重、忍讓與諒解，共同建立和諧美滿幸福
    之家庭，非有足以破壞共同生活或難以維持婚姻之重大事由
    ，夫妻之一方固不得任意訴請離婚；惟若夫妻間誠摯相愛及
    互信之基礎動搖，彼此難以容忍、諒解，無從繼續保持共同
    生活之圓滿、安全及幸福，而生婚姻之破綻，夫妻之一方即
    非不得依民法第1052條第2項規定請求離婚。是對於家庭生
    活之美滿幸福，有妨礙之情形，即得認其與此之所謂難以維
    持婚姻之重大事由相當（最高法院79年度台上字第1040號判
    決參照）。至於是否有難以維持婚姻之重大事由，判斷標準
    為婚姻是否已生破綻而無回復之希望，此不可由原告已喪失
    維持婚姻意欲之主觀面加以認定，而應依客觀的標準，即難
    以維持婚姻之事實，是否已達於倘處於同一境況，任何人均
    將喪失維持婚姻希望之程度以決之（最高法院87年度台上字
    第1304號判決參照）。
  ㈡原告主張被告明知原告之健康狀況已達極限，於兩造同居時
    未曾同理原告之需求，不斷強令原告承受來自其原生家庭之
    精神壓力；又被告離家至今兩造僅有夫妻之名而無夫妻之實
    ，被告亦無任何挽回婚姻之積極作為，兩造自難以共同經營
    婚姻生活，兩造復已明確表達無繼續經營婚姻之意願，足見
    夫妻間應有之互信、互諒、互愛之情感基礎已不存在云云。
    經查：
　　⒈原告主張之生活壓力，主要來自於原告與被告父母同住期
　　  間，原告與被告之母因生活習慣、價值觀念不同所生之摩
　　  擦衝突，而依被告陳述曾與其母親溝通，並請母親之朋友
      勸母親對原告不要再有類似之言語，且被告亦建議原告可
      在外租屋居住，但未為原告接受，是可見被告已努力協調
      排解。又兩造於109年11月底已搬離被告父母○○○路之住處
      ，另居住於○○房屋，則來自與被告父母共同居住之壓力原
      因，已不存在。再由兩造溝通之通訊對話紀錄可知（參附
      表），兩造於分居期限屆滿後，被告多次向原告表示要搬
      回○○房屋與原告共同居住之意願，被告最終接受原告所提
      條件，可見被告對原告之情感並努力挽回婚姻。雖原告一
      時之情緒狀況不好，然可由醫藥協助及時間走出憂鬱情緒
      ，且被告表示願意包容，是依兩造之客觀情狀，委難認已
      達於倘處於同一境況，任何人均將喪失維持婚姻希望之程
      度。
　　⒉再者，依上述說明，原告主張兩造之分居既不構成惡意遺
      棄之離婚事由，且兩造之分居非可歸責被告，原告自不能
      再以此不構成之原因事實，認屬民法第1052條第2項規定
      之其他重大事由。
　㈢基上，原告主張兩造間有難以維持婚姻之上開重大事由，並
　　不足採。被告一再表達與原告維持婚姻之意願，若兩造秉持
    互信、互諒，彼此理性溝通解決婚姻面臨之困境，化解歧見
    ，當非不能期待兩造共同攜手追求幸福美滿之婚姻生活，率
    爾走上離婚一途實非良策。就客觀而論，兩造之婚姻並非難
    以維持，原告以兩造有難以維持婚姻之重大事由，主張依民
    法第1052條第2項規定請求裁判離婚，為無理由。　
三、綜上述，原告主張依民法第1052條第1項第5款、第2項之規
    定，訴請判准兩造離婚，為無理由，應予駁回。
伍、本件事證已臻明確，兩造其餘主張陳述及所提之證據，與判
    決結果不生影響，爰不一一另行論述。
陸、訴訟費用負擔之依據：家事事件法第51條、民事訴訟法第78
    條。
中　　華　　民　　國　　111 　年　　10  　月   　3　　日
                  家事法庭    法  官　蔡寶樺
以上正本係照原本作成。
如對本判決上訴，須於判決送達後20日之不變期間內，向本院提
出上訴狀。如委任律師提起上訴者，應一併繳納上訴審裁判費。
中　　華　　民　　國　　111 　年　　10　　月　　6 　　日
                              書記官  張妤瑄